【裁判字號】    96,訴,1829
【裁判日期】    980731
【裁判案由】    給付遺產稅
【裁判全文】
臺灣板橋地方法院民事判決              96年度訴字第1829號
原      告  戊○○
訴訟代理人  蔡岳龍律師
被      告  丙○○
訴訟代理人  乙○○
被      告  庚○○楊廷台之承.
                        2樓之.
            己○○楊廷台之承.
                        2樓之.
兼法定代理  甲○○楊廷台之承.
人
共      同
訴訟代理人  傅文民律師
共      同
複 代 理人  高烊輝律師
上列當事人間請求給付遺產稅事件，經本院於民國98年7 月9 日
言詞辯論終結，判決如下：
    主    文
被告丙○○應給付原告新臺幣貳佰貳拾萬伍仟貳佰柒拾貳元，
，其中新臺幣壹佰壹拾壹萬伍仟元，自民國九十六年一月十五日
起至清償日止，以週年利率百分之五計算利息。其餘新臺幣壹佰
壹拾貳萬零貳佰柒拾貳元，自民國九十六年九月四日起至清償日
止，以週年利率百分之五計算利息。
被告庚○○、己○○、甲○○應連帶給付原告新臺幣貳佰貳拾
萬伍仟貳佰柒拾貳元，其中新臺幣壹佰壹拾壹萬伍仟元，自民國
九十六年一月十五日起至清償日止，以週年利率百分之五計算利
息。其餘新臺幣壹佰壹拾貳萬零貳佰柒拾貳元，自民國九十六年
九月四日起至清償日止，以週年利率百分之五計算利息。
訴訟費用由被告連帶負擔。
本判決第一、二項原告各以新臺幣柒拾肆萬陸仟元供擔保，得分
對被告為假執行。如被告各以新臺幣貳佰貳拾萬伍仟貳佰柒拾
貳元為原告供擔保者，各得免為假執行。
    事實及理由
壹、程序事項：
一、按訴狀送達後，原告不得將原訴變更或追加他訴，但擴張或
    減縮應受判決事項之聲明者，則不在此限，民事訴訟法第25
    5 條第1 項第3 款定有明文。本件原告原起訴聲明為被告
    丙○○應給付原告新臺幣（下同）223 萬元，及自民國96年
    1 月15日起至清償日止，以週年利率12％計算利息。被告
    丙○○、楊廷台（即庚○○、己○○、甲○○之被繼承人）
    應連帶給付原告2,243,227 元，及自起訴狀繕本送達被告翌
    日起至清償日止，按週年利率5 ％計算之法定遲延利息。嗣
    於本院98年7 月9 日言詞辯論審理中更正聲明如主文第1 、
    2 項（分見本院96年度訴字第1829號卷(一)第4 頁、卷(二)第14
    6 頁背面- 第147 頁，有關1,120,272 元部分則自起訴狀繕
    本送達被告翌日即96年9 月4 日起至清償日止，按週年利率
    5 ％計算之法定遲延利息），此單純減縮請求之聲明，參酌
    上開說明，自應准許。
二、被告庚○○、己○○、甲○○之被繼承人即楊廷台於本院審
    理中即96年11月6日死亡，業據上開被告以書面聲明承受訴
    訟，核與民事訴訟法第175、176條之規定相符，自應准許。
貳、實體事項：
一、原告起訴主張：
  (一)原告與被告丙○○、楊廷台（於96年11月6 日死亡，已由被
    告庚○○、己○○、甲○○繼承）為姊弟關係，共同繼承其
    母即被繼承人丁○○之財產，依法需共同繳交遺產稅，原告
    已於96年1 月間繳清稅款新臺幣（下同）5,254,305 元及滯
    納金525,430 共計5,779,735 元，然原告依法僅須負擔1/3
    ，現為全體繼承人繳清稅款及滯納金，加計利息，扣除原告
    應負擔之部分，計受有3,853,157 元之損害，原告得向被告
    等請求上開金額。
  (二)又原告於被繼承人往生後，代為管理遺產，支出不動產相關
    稅款及空屋水電費共計225,072 元，另原告支出被繼承人之
    喪葬費用467,032 元及訴訟中原告另支付96、97年地價稅及
    房屋稅233,979 元，被告等人對於上開費用亦應各負擔1/3
    之責任。爰依無因管理、不當得利之法律關係、民法第273
    條第1 項，提起本件訴訟，原告得向被告等分別請求之金額
    為遺產稅及滯納金1,92 6,578元（5,779,735/3=1,926,578
    ，元以下四捨五入，下同）、喪葬費155,677 元（467,032/
    3=155,677） 、管理遺產之費用75,024元（225,072/3=75,0
    24）及96、97年地價稅及房屋稅77,993元（233,979/3=77,9
    93）等，合計2,235,27 2元（1,926,578 ＋155,677 ＋75,0
    24＋77,993=2,235,272）。其中223 萬元係原告向友人借貸
    而來，被告等應分別負擔一半即1,115,000 元之利息，故以
    96年1 月15日起至清償日止，按年息5 ％計算之法定遲延利
    息，其餘1,120,272 元，則自起訴狀繕本送達被告翌日即自
    96年9 月4 日起至清償日止，以年息5 ％計算法定遲延利息
    ；願供擔保請准宣告假執行。
二、被告等人均以：對於丁○○死亡時所遺留之繼承財產，原告
    已先繳納遺產稅5,779,735 元、不動產支出相關費用（含水
    電費及稅款）225,072 元，原告另支出殯葬費用467,032 元
    及96、97年地價稅及房屋稅233,979 元，上開費用中1,115,
    000 元之利息起算日為96年1 月15日至被告清償日止，利率
    為年息5 ％計算之法定遲延利息，其餘自起訴狀繕本送達被
    告翌日起算等事實不爭執，然兩造就遺產前已將本院多次開
    庭協商並達成協議分割遺產之方案，並就原告上開支出金額
    在協議分割遺產中互為找補，嗣原告無故推翻協商之內容致
    無法將母親遺留之遺產一次分割完畢等語置辯，並聲明駁回
    原告之訴；如受不利益之判決，願供擔保請准宣告假執行。
三、兩造所不爭執之事項：
  (一)丁○○於94年9 月12日，其繼承有原告戊○○、被告丙○○
    、楊廷台，嗣被告楊廷台於本院審理中死亡，已由被告庚○○、己○○、甲○○已書面承受訴訟。
  (二)對於丁○○死亡時所遺留之繼承財產，原告已先繳納遺產稅
    5,779,735 元、不動產支出相關費用（含水電費及稅款）22
    5,072 元，原告另支出殯葬費用467,032 元及96、97年地價
    稅及房屋稅233,979元。
  (三)原告前揭支出之費用，因原告戊○○、被告丙○○、楊廷台
    之應繼分為1/3。
  (四)上開費用中1,115,000 元之利息起算日為96年1 月15日至被
    告清償日止，利率為年息5 ％計算之法定遲延利息。其餘1,
    120,272 元之利息起算日為起訴狀繕本送達被告翌日即96年
    9 月4 日起至清償日止，按年息5 ％計算之利息。
四、查原告主張之前揭事實，既為被告等所不爭執，復有原告所
    提出之臺北市國稅局遺產稅核定通知書、遺產稅繳款書、遺
    產相關稅款及水電費、喪葬費用單據及96、97年之房屋稅、
    地價稅核課單均影本在卷可稽（見本院卷(一)第16-39 頁、第
    260 頁），自堪認原告主張為真實，故原告對於被告請求如
    主文第1、2項之金額及其利息，應屬足取。
五、被告雖抗辯兩造曾於本院歷次審理中就被繼承人丁○○所死
    後所全部遺產達成協議分割，該協議分割方案中已就本件原
    告請求之金額達成互為找補之約定，原告無故片面拒不履行
    協議，導致整個遺產尚未完成分割等語。按繼承人有數人時
    ，在分割遺產前，各繼承人對於遺產全部為公同共有。繼承
    人得隨時請求分割遺產，民法第1151條、第1164條前段定有
    明文。而除法律或契約另有規定外，公同共有物之處分及其
    他權利之行使，應得公同共有人全體之同意，亦為民法第82
    8 條第2 項所明定。是欲將遺產之公同共有關係變更（即分
    割）為分別共有關係，如得公同共有人全體之同意，即可就
    遺產之全部或一部為分割，此與裁判分割應以遺產為一體為
    分割，而非以遺產中個個財產之分割為對象者，尚屬有間，
    有最高法院98台上字第79號判決可供參考。查兩造於本院97
    年11月21日、同年12月8 日及98年5 月14日之言詞辯論程序
    中，達成系爭遺產之協議分割，並就不動產部分完成鑑價，
    亦經兩造確認無訛（分見本院卷(二)第56頁、第61頁、第97頁
    之言詞辯論筆錄），復有群聯不動產估價師事務所之鑑定報
    告在卷可稽，故有關遺產之分割，應由兩造另案起訴解決紛
    爭，縱然兩造曾約定本件之請求在協議分割遺產中相互找補
    ，雖原告拒不履行協議，仍無礙於原告先就系爭遺產所產生
    之稅金等費用及喪葬費用等共益費用之請求，僅被告等人能
    否於另案中主張互為找補，或另行協議就遺產之一部分割逕
    而主張抵銷，實屬於後續應如何履行之問題，被告前揭之抗
    辯參酌上開說明，應不足取，附此敘明。
六、綜上所述，原告依據爰依無因管理、不當得利之法律關係、
    民法第273 條第1 項提起本件訴訟，並各請求被告應給付如
    主文第1 、2 項所示之金額及其法定遲延利息，為有理由，
    應予准許。
七、本判決第1 、2 項，兩造均陳明願供擔保，以代釋明，聲請
    宣告假執行或免為假執行，均核無不合，爰各酌定相當之擔
    保金額准許之，並諭知如主文第4項所示，附此敘明。
八、訴訟費用負擔之依據：民事訴訟法第78條、第85條第1 項前
    段。
中    華    民    國    98    年    7     月    31    日
                  民事第二庭    法  官  吳振富
以上正本係照原本作成
如對本判決上訴，須於判決送達後20日內向本院提出上訴狀
中    華    民    國    98    年    7     月    31    日
                                書記官  李宏明


司法院資訊處製作；財團法人民間司法改革基金會備份。
